臺灣高雄地方法院刑事判決　　　　　　　94年度易字第1216號
公　訴　人　臺灣高雄地方法院檢察署檢察官
被　　　告　乙○○
　　　　　　　　　　（現羈押於臺灣高雄看守所）
上列被告因妨害兵役案件，經檢察官聲請以簡易判決處刑（94年
度偵字第7142號），經本院訊問後，認不應以簡易程序審理，改
依通常程序並判決如下：
    主  文
乙○○後備軍人，意圖避免召集處理，居住處所遷移，無故不依
規定申報，致使臨時召集令無法送達，處有期徒刑月，如易科
罰金，以佰元折算壹日。
    事  實
一、乙○○前於民國93年間，因違反毒品危害防制條例案件，經
    國防部南部地方軍事法院判處有期徒刑7 月確定，於93年12
    月21日執行完畢（不構成累犯）。乙○○係因上開案件停役
    ，尚未回役之應召員，屬高雄縣後備司令部列管之後備軍人
    ，戶籍設在高雄縣大社鄉○○村○○路48巷8 號，並實際居
    住在該處，惟自93年12月22日出監後之某日起，即搬遷至高
    雄縣某處之大社鄉新菜市場，竟意圖為避免臨時召集，明知
    未實際居住戶籍地，無故不依規定申報其遷移後之居住處所
    ，致使高雄縣後備司令部於94年2 月25日所核發，指定乙○
    ○應於94年3 月14日上午8 時許，前往高雄縣旗山鎮○○○
    路229 之10號陸軍第八軍團報到之臨時召集令，由高雄縣政
    府警察局仁武分局大社分駐所警員史峰隆分別於94年3 月3
    日、4 日，送達至乙○○上開戶籍地，均無法送達予乙○○
    。
二、案經高雄縣後備司令部移送臺灣高雄地方法院檢察署檢察官
    偵查起訴。
    理  由
壹、程序方面
一、按現役軍人犯陸海空軍刑法或其特別法之罪，依本法之規定
    追訴審判之；又犯罪在任職服役中，發覺在離職離役後者，
    由法院審判，軍事審判法第1 條第1 項前段、第5 條第2 項
    定有明文。又按常備兵停役期間為後備軍人，其停役原因消
    滅應予回役者，若未依兵役法以臨時召集方式回役，不論已
    否報到入營，仍屬後備軍人，而不具現役軍人身分；回役生
    效日則係以臨時召集應召員報到入營日之時點為回役生效日
    ，回復現役軍人身分，回役後發覺其犯有國家安全法第8 條
    第2 項但書以外之罪，仍應歸軍事審判；許員為現役期間因
    案停役，停役期間依規定納入後備管理，惟其現役役期尚未
    服滿，故未選編為緊急動員之後備軍人；常備兵在現役期間
    停役或退伍為後備役者，均稱為後備軍人，許員為現役期間
    因案停役，停役原因消滅回復現役補服義務服役之後備軍人
    ，而非戰時或非常事變時經選定編配為緊急動員之後備軍人
    ；停役原因消滅後，尚未入營報到仍為後備軍人，有國防部
    後備事務司94年8 月22日之動勛字第0940000686號函、國防
    部後備司令部動員處94年6 月9 日之徵誠字第0940001133號
    函、高雄縣後備司令部94年5 月30日之峻愛字第0940002672
    號函、高雄縣後備司令部94年8 月16日之峻愛字第09400042
    93號函附卷可憑，是被告係尚未回役之應召員，仍屬後備軍
    人，而不具現役軍人身分，參照軍事審判法第5條 第2 項規
    定之立法意旨，本院自應有管轄權，合先敘明。
二、本件被告及檢察官對本院所提示證據之證據能力均不爭執，
    本院審酌各該證據作成之情況，認為適當，依刑事訴訟法第
    159 條之5 之規定，均得作為證據。
貳、實體方面
一、訊據被告乙○○對於其於93年12月22日出監後之某日起，即
    遷出其原所居住之高雄縣大社鄉○○村○○路48巷8 號之住
    居所，惟未依法向戶政機關申報住所遷移等情供承不諱，惟
    矢口否認有何妨害兵役之犯行，辯稱：出監的時候有跟伊說
    要在家等通知，會再通知伊去當兵，伊有去鄉公所，跟兵役
    課的人說，他叫伊要拿戶籍謄本去辦，後來因為工作忙就沒
    有去辦，也沒有跟兵役課的人說住所地要遷去哪裡，伊知道
    這樣會導致召集令無法送達，但伊真的很忙，所以沒去辦云
    云。惟查：
(一)被告於93年12月22日後之某日，遷移住居所而未依法申報，
    致使上開臨時召集令無法送達之事實，業據被告於本院審理
    時供承不諱，並有上開臨時召集令、召集令交付通知書、高
    雄縣後備司令部列管後備軍人行方不明遷出未報移送法辦年
    籍表各1 份附卷可稽。
(二)按人民有依法律服兵役之義務，為憲法第20條所明定。惟兵
    役制度及其相關之兵員召集、徵集如何實施，憲法並無明文
    規定，有關人民服兵役、應召集之事項及其違背義務之制裁
    手段，應由立法機關衡酌國家安全、社會發展之需要，以法
    律定之。妨害兵役治罪條例第10條第1 項第3 款規定後備軍
    人居住處所遷移，無故不依規定申報者，即處以刑事罰，係
    為確保國防兵員召集之有效實現、維護後備軍人召集制度所
    必要。其僅課予後備軍人申報義務，並未限制其居住遷徙之
    自由，與憲法第10條之規定尚無違背。同條例第10條第3 項
    規定後備軍人犯第1 項之罪，致使召集令無法送達者，按召
    集種類於國防安全之重要程度分別依同條例第5 條、第6 條
    規定之刑度處罰，乃係因後備軍人違反申報義務已產生妨害
    召集之結果，嚴重影響國家安全，其以意圖避免召集論罪，
    仍屬立法機關自由形成之權限，與憲法第23條之規定亦無牴
    觸。至妨害兵役治罪條例第10條第3 項雖規定致使召集令無
    法送達者，以意圖避免召集論，但仍不排除責任要件之適用
    ，乃屬當然（司法院大法官會議釋字第517 號解釋參照）。
    申言之，妨害兵役治罪條例第10條第3 項之規定，並無違憲
    之虞，先予敘明。
(三)又按常備兵在現役期間停役或退伍為後備役者，為後備軍人
    ，應受後備管理，兵役法第27條第2 款定有明文；而後備軍
    人其戶籍遷徙或住址變更時，依後備軍人管理規則第7 條第
    2 款、第17條之規定，應依相關戶籍法規向主管單位申報異
    動登記。復按妨害兵役治罪條例第10條第1 項第3 款所稱居
    住處所遷移無故不依規定申報，並非專指遷出戶籍而不為遷
    入之登記而言。凡屬後備軍人，祇須不按址居住，復不依規
    定申報其所在，致使召集令無法送達，而無正當理由者，其
    罪即已成立，縱令其遷移居住處所並無逃避兵役之本意，但
    其此項行為，如致召集令無法送達時，即以意圖避免召集論
    （最高法院85年臺上字第5127號判決參照）。是以，後備軍
    人居住處所遷移，無故不依規定申報，致使召集令無法送達
    ，即應以意圖避免召集論，此亦為前述妨害兵役治罪條例第
    10條第3 項所明訂。再按遷出戶籍管轄區3 個月以上，應為
    遷出登記；由他戶籍管轄區域遷入3 個月以上，應為遷入登
    記；戶籍法第20條第1 項及第21條第1 項分別定有明文。上
    開遷徙登記，應向戶政事務所辦理，戶籍法第28條亦規定甚
    明。苟業已遷移原居住處所而未為戶籍之登記申報或未按址
    居住，則有關政府機關送達之文書（包含法院送達之文書、
    後備司令部送達之各種召集令）將因寄送原居住處所而無法
    實際送達本人，乃國人所熟知之常識。是後備軍人居住處所
    遷移，無故不依規定申報，致使召集令無法送達，以意圖避
    免召集論。查本案被告原為陸軍二兵，於服役期間因案停役
    ，此業據被告自承不諱，復有上開高雄縣後備司令部列管後
    備軍人行方不明遷出未報移送法辦年籍表可佐，故其屬兵役
    法第27條第2 款之後備軍人，應無疑義，其於停役原因消滅
    回役時，依法有應臨時召集之義務。而被告於本院審理中供
    承其於93年12月22日出監後之某日起，即已遷離上開戶籍地
    ，係因工作忙碌，所以遷移住居所至高雄縣某處之大社鄉新
    菜市場並沒有去申報等語，此有被告戶籍謄本資料1 份在卷
    可參，堪認本件臨時召集令確係因被告居住處所遷移，無故
    不依規定申報，致使無法送達。且其身為後備軍人，對於後
    備軍人隨時有受點召之可能，亦知之甚詳，然其竟未按址居
    住，復未依規定申報其所在居所，致使上開臨時召集令因寄
    送至其戶籍處所而無法實際送達本人，依妨害兵役治罪條例
    第10條第3 項規定，亦應以意圖避免召集論。再者，所謂「
    以意圖避免召集論」，乃法律所設之擬制規定，並不以行為
    人主觀上確有逃避兵役召集之意圖為必要。是被告上開所辯
    ，顯係事後卸責之詞，不足採信。本件事證明確，被告犯行
    洵堪認定，應依法論科。
二、核被告所為，係犯違反妨害兵役治罪條例第10條第3 項、第
    1 項第3 款之後備軍人意圖避免臨時召集，居住處所遷移，
    無故不依規定申報之罪，應依同條例第5 條規定處斷。又起
    訴意旨認被告係犯妨害兵役治罪條例第11條第2 項、第1 項
    第2 款之戰時或非常事變時，經選定編配為緊急動員之後備
    軍人，意圖避免臨時召集，居住處所遷移，無故未依規定報
    經召集執行機關核准之罪，惟被告係停役原因消滅回復現役
    補服義務服役之後備軍人，而非戰時或非常事變時經選定編
    配為緊急動員之後備軍人，公訴人爰於本院審判程序論告時
    ，認被告係犯同條例第10條第3 項、第1 項第3 款之後備軍
    人意圖避免臨時召集，居住處所遷移，無故不依規定申報之
    罪（見本院94年度易字第1216號卷第42頁），被告並稱：對
    該變更起訴法條無意見等語（見本院94年度易字第1216號卷
    第43頁），故本院自應就公訴人更正後之法條為審理，而無
    庸變更起訴法條，附此敘明。爰審酌被告居住處所遷移，無
    故不依規定申報，致使臨時召集令無法送達，妨害國家徵兵
    之順暢及兵役之有效管理，行為自有可議，惟念其犯罪所生
    危害尚微等一切情狀，量處如主文所示之刑，並諭知易科罰
    金之折算標準，以資儆懲。
據上論斷，應依刑事訴訟法第299 條第1 項前段，妨害兵役治罪
條例第10條第3 項、第1 項第3 款、第5 條，刑法第11條、第41
條第1 項前段，罰金罰鍰提高標準條例第2 條，判決如主文。
本案經檢察官甲○○到庭執行職務。
中　　華　　民　　國　　94　　年　　10　　月　　11　　日
                  刑事第三庭  審判長法　官   張意聰
                                    法　官   施添寶
                                    法  官   錢衍蓁
以上正本證明與原本無異。
如不服本判決，應於判決送達後10日內，向本院提出上訴狀。
中　　華　　民　　國　　94　　年　　10　　月　　13　　日
                                    書記官    鄭淑臻
附錄本判決論罪科刑法條：
妨害兵役治罪條例第10條
後備軍人意圖避免召集處理有下列行為之一者，處一年以下有
期徒刑、拘役或科新臺幣九萬元以下罰金：
　　一  離營歸鄉無故不依規定報到，或重複申報戶籍者。
　　二  拒絕依規定調查，或體格檢查不到者。
　　三  居住處所遷移，無故不依規定申報者。
國民兵犯前項第三款之罪者，處六月以下有期徒刑、拘役或科
新臺幣三萬元以下罰金。
後備軍人犯第一項之罪或國民兵犯前項之罪，致使召集令無法送
達者，以意圖避免召集論；分別依第五條或第六條科刑。
妨害兵役治罪條例第5條
意圖避免動員召集或臨時召集，而有下列行為之一者，處 5年以
下有期徒刑：
一  捏造免役、除役、轉役、緩召、逐次召集或儘後召集原因者
    。
二  毀傷身體者。
三  緩召、逐次召集或儘後召集原因消滅後，無故逾三十日未自
    動申報者。
四  拒絕接受召集令者。
五  應受召集，無故逾入營期限二日者。
六  使人頂替本人應召者。
